臺灣高等法院刑事判決　　　　　　　 100年度上易字第1088號
上　訴　人　臺灣士林地方法院檢察署檢察官
被　　　告　劉沂柔
選任辯護人　郭蕙蘭律師
上列上訴人因被告詐欺案件，不服臺灣士林地方法院100年度易
字第10號，中華民國100年3月25日第一審判決（起訴案號：臺灣
士林地方法院檢察署99年度偵字第8481號），提起上訴，本院判
決如下：
    主  文
上訴駁回。
    理  由
一、公訴意旨略以：被告劉沂柔能預見其提供帳戶予不相識之人
    使用，可能幫助不詳之人以該帳戶隱匿詐欺所得之財物，致
    使被害人及警方追查無門，竟仍不違其本意，基於幫助詐欺
    之犯意，將其所申請開立之中國信託商業銀行天母分行帳號
    000-000000000000號帳戶（以下簡稱系爭銀行帳戶）之金融
    卡及密碼，於民國99年4月7日、8日左右，交付予姓名年籍
    不詳之詐騙集團成員，供其所屬集團作為提款、轉帳及匯款
    之用，以此方式幫助該犯罪集團向他人詐取財物。嗣該集團
    成員於同年5月1日在網路上向被害人陳彥錡行騙，要求確認
    是否為警察人員，致被害人陳彥錡因而匯款新臺幣（下同）
    2萬6,000元至系爭帳戶內，旋遭該詐騙集團成員提領一空。
    因認被告涉有刑法第30條第1項前段、第339條第1項幫助詐
    欺取財罪嫌云云。
二、按犯罪事實應依證據認定之，無證據不得認定犯罪事實；不
    能證明被告犯罪者，應諭知無罪之判決，刑事訴訟法第154
    條第2項、第301條第1項分別定有明文。而事實之認定，應
    憑證據，如未能發現相當證據，或證據不足以證明，自不能
    以推測或擬制之方法，為裁判基礎，且認定犯罪事實所憑之
    證據，雖不以直接證據為限，間接證據亦包括在內，然而無
    論直接證據或間接證據，其為訴訟上之證明，須於通常一般
    之人均不致有所懷疑，而得確信其為真實之程度者，始得據
    為有罪之認定，倘其證明尚未達到此一程度，而有合理懷疑
    存在，無從使事實審法院得有罪之確信時，即應諭知被告無
    罪之判決。又刑事訴訟法第161條已於91年2月8日修正公布
    ，其第1項規定：檢察官就被告犯罪事實，應負舉證責任，
    並指出證明之方法。因此，檢察官對於起訴之犯罪事實，應
    負提出證據及說服之實質舉證責任。倘其所提出之證據，不
    足為被告有罪之積極證明，或其指出證明之方法，無從說服
    法院以形成被告有罪之心證，基於無罪推定之原則，自應為
    被告無罪判決之諭知（最高法院分別著有40年台上字第86號
    、76年台上字第4986號、92年度台上字第128號判例參照）
    。
三、公訴意旨認被告涉犯幫助詐欺罪嫌，係以(一)被告自承將系爭
    銀行帳戶之金融卡、密碼交付他人。(二)被害人陳彥錡遭詐騙
    後將款項匯入系爭銀行帳戶。(三)被告雖辯稱交付系爭銀行帳
    戶之金融卡、密碼其目的在於申辦貸款，但為何除交付系爭
    銀行帳戶外，尚另交付其申辦之第一商業銀行劍潭分行帳戶
    （以下簡稱系爭劍潭分行帳戶），且申辦貸款何須交付提款
    卡及密碼等，顯見被告劉沂柔對提供金融帳戶予詐騙集團，
    應有未必故意之認知等資為論據。惟訊據被告固供承有向中
    國信託商業銀行天母分行申請設立系爭銀行帳戶並領取存摺
    、金融卡使用，且於99年4月30日將系爭銀行帳戶之金融卡
    及密碼交付予他人之事實，惟堅決否認有何幫助詐欺之犯行
    ，並辯稱：伊於99年4月6日見蘋果日報J6版刊登富邦銀行貸
    款之廣告，依廣告刊登電話去電聯繫，有自稱「林專員」之
    男子表示，因伊剛換工作的關係，故需作1萬元轉帳出入之
    銀行資金流動證明，乃於99年4月30日以宅配方式寄送系爭
    銀行帳戶及系爭劍潭分行帳戶之提款卡及現金1萬元，並先
    後匯款至「林專員」所指定之帳戶，沒有想到交付之銀行帳
    戶會被用作詐騙使用，伊亦為被害人等語。經查：
  (一)被告確有申請開設系爭銀行帳戶之事實，業經被告供明無訛
    ，並有系爭銀行帳戶之開戶資料1份在卷可佐（見偵卷第18
    至20頁），且被害人陳彥錡於99年5月2日晚間，於點選交友
    網頁後，因真實姓名年籍不詳之詐騙集團成員向其詐稱需匯
    款以確認身份，陳彥錡遂於同日0時23分25秒許，利用郵局
    之自動櫃員機，轉帳2萬6,000元至系爭銀行帳戶等情，業經
    被害人陳彥錡於警詢時陳述綦詳（見偵卷第10頁），復有中
    華郵政webATM轉帳明細表及系爭銀行帳戶之交易明細表各1
    紙在卷可稽（見偵卷第17頁、第21至33頁），固堪認被害人
    陳彥錡確因遭人詐騙而將前揭款項存入被告所有系爭銀行帳
    戶之事實，但不足以認定被告有幫助他人詐欺取財之犯意及
    行為。
  (二)被告於99年4月6日見蘋果日報J6版刊登富邦銀行貸款之廣告
    ，遂以其所有之行動電話號碼0000000000號，撥打報載行動
    電話號碼0000000000號去電詢問，自稱「林專員」之男子即
    表示，貸款需先繳納所謂保證金、風險管理費，被告遂於同
    年4月7日、4月8日分別匯款1萬5,000元、1萬3,500元及2萬
    5,000元，至國泰世華商業銀行海山分行、戶名孫金澤、帳
    號000000000000號帳戶。「林專員」復稱因被告剛換工作，
    所以需作1萬元之轉帳出入銀行資金流動證明，被告又於99
    年4月30日將系爭銀行帳戶及系爭劍潭分行帳戶之提款卡，
    連同現金1萬元以宅配方式寄送予「林專員」；99年5月13日
    被告復應「林專員」要求，匯款2萬2,000元至「林專員」指
    定之臺中商業銀行、戶名：王羽雯、帳號000000000000號帳
    戶，其後因貸款案件遲遲未有結果，被告遂於99年5月21 日
    前往士林分局蘭雅派出所報案等事實，迭據被告於偵查中及
    原審審理時供明在卷，復有其提出之國泰世華商業銀行99年
    4月7日、8日存款憑證3紙、99年4月6日蘋果日報分類廣告版
    影本、全家便利商店貨件追蹤查詢號碼、玉山銀行99年5 月
    13日匯款回條1紙、臺北市政府警察局士林分局蘭雅派出所
    受理刑事案件報案三聯單在卷可資佐證（見原審審易卷第51
    至52頁、第46至47頁），堪信為真實。再稽諸被告先於99年
    4月7日、8日分別匯入三筆款項至國泰世華商業銀行海山分
    行，戶名孫金澤、帳號000000000000號帳戶，後始將其所有
    之系爭銀行帳戶及系爭劍潭分行帳戶提款卡寄送予姓名、年
    籍不詳之詐騙集團成員，隨後被告又於同年5月13日匯款至
    前揭戶名王羽雯之帳戶，而前揭戶名孫金澤之帳戶業於99年
    4月9日列為警示帳戶、前揭戶名王羽雯之帳戶已於99年5月2
    1日列為警示帳戶等情，亦有國泰世華商業銀行海山分行99
    年12月1日（99）國世海山字0990000044號函及該帳戶開戶
    資料、交易往來明細1份、臺中商業銀行西囤分行99年12月
    16日中西屯字第9902100375號函1紙（見審易字卷第177至17
    9頁、第184頁）在卷可稽。被告與「林專員」聯繫之時點，
    與其將款項匯入前揭戶名孫金澤之帳戶之時點堪稱接近，且
    前揭戶名孫金澤之帳戶亦旋於翌日列為警示帳戶。由是觀之
    ，倘被告與「林專員」係共同基於犯意聯絡詐欺被害人，或
    被告係幫助詐欺之故意交付系爭銀行帳戶，被告豈可能先行
    籌款匯予「林專員」，並於交付提款卡後仍匯出款項，而甘
    冒損失之理，益徵被告確無幫助他人詐欺取財之犯意。
  (三)按刑法上幫助之行為，須有幫助他人犯罪之意思，如無此種
    故意，基於其他原因，以助成他人犯罪之結果，尚難以幫助
    論（最高法院20年上字第1022號判例參照）。申言之，幫助
    故意之內涵，除須行為人對其所實行幫助行為有違法性之認
    識或有認識之可能外（構成要件故意或故意責任），尚須對
    於正犯所實行犯罪行為有具體之認識或有認識之可能性，亦
    即從犯對於正犯所實行之全部犯罪構成要件該當性之事實應
    有所認識或有認識之可能性，始足當之。查近來因失業率陸
    續攀升，確有不法份子以求職或代辦貸款廣告為餌，向一時
    不察之民眾騙取金融帳戶存摺、提款卡及密碼，此情形多有
    所聞，而本案被告又無因金融帳戶遭人使用而涉嫌詐欺之任
    何前科，有本院被告前案紀錄表在卷可憑。被告在當時急需
    用錢之情形下，難免降低其警覺性，或有思慮不周致遭詐騙
    集團乘機利用之處，其交付提款卡、密碼用以申辦貸款，固
    不符常情，惟尚難單憑被告於案發時係就讀德明技術學院財
    稅系及曾有工作經驗，即推定被告有幫助詐欺集團成員詐騙
    之「預見其發生而其發生並不違背其本意」之不確定故意。
  (四)綜上所述，檢察官所舉之證據，尚不足以為被告有罪之積極
    證據，或其指出證明之方法，經本院逐一剖析，相互參酌，
    仍無從形成被告有罪之心證。本院復查無其他積極證據足資
    證明被告確有檢察官所指犯行，是不能證明被告犯罪。
四、本院審理結果，認原審對被告為無罪之判決，已於原判決詳
    論理由，其認事用法，核無違誤，應予維持。檢察官上訴意
    旨猶執前詞，指摘原判決認事用法未洽，應將原判決撤銷，
    更為適當合法之判決，為無理由，應予駁回。
據上論斷，應依刑事訴訟法第368條，判決如主文。
本案經檢察官陳傳宗到庭執行職務。
中    華    民    國   100    年    7     月    5     日
                  刑事第十七庭  審判長法  官  王炳梁
                                      法  官  陳世宗
                                      法  官  周明鴻
以上正本證明與原本無異。
不得上訴。
                                      書記官  郭彥琪
中    華    民    國   100    年    7     月    5     日